【裁判字號】    98,重上更(二),61
【裁判日期】    980604
【裁判案由】    毒品危害防制條例
【裁判全文】
臺灣高等法院臺南分院刑事判決    98年度重上更(二)字第61號
上  訴  人
即  被  告  乙○○
選任辯護人  許哲嘉  律師
上  訴  人
即  被  告  甲○○
                    現於臺灣雲林監獄另案執行中
選任辯護人  洪秀一  律師
上列上訴人因違反毒品危害防制條例案件，不服臺灣雲林地方法
院92年度重訴字第5號中華民國93年8月31日第一審判決（起訴案
號：臺灣雲林地方法院檢察署92年度偵字第2817號、第2863號、
第3600號、第3891號，92年偵緝字第129號），提起上訴，判決
後，經最高法院第2次發回更審，本院判決如下：
    主  文
原判決關於甲○○幫助販賣第一級毒品及定執行刑部分暨乙○○
部分均撤銷。
乙○○、甲○○被訴幫助販賣第一級毒品部分均無罪。
    理  由
一、公訴意旨略以：甲○○租屋於雲林縣虎尾鎮中湳里1之2號Ｂ
    1室，竟基於幫助丙○○（顏某販賣第一級毒品犯行業經原
    審判處有期徒刑7年6月，未上訴而確定）販賣毒品之概括犯
    意，先於92年6月8日，提供上開租屋處予丙○○分裝毒品，
    丙○○即偕同綽號「阿穗」之男子，將分裝毒品之工具壓縮
    機、研磨機、電子秤搬放於上址，並分別於同年6月12日、6
    月17日在上址內分裝毒品，丙○○並供給毒品予甲○○施用
    以補貼上址之水電費。於同年月17日上午，丙○○復至上址
    並自公事包內取出準備用以購買毒品之紙鈔，由甲○○在旁
    幫忙點算，每10萬元綑綁成1綑後，丙○○旋即駕車外出向
    上游毒品大盤商購得毒品1批。於同日下午2時許，丙○○和
    乙○○一同返回上開住處，即囑甲○○準備飲料，甲○○即
    撥打行動電話給丁○○（業經不起訴處分確定），要丁○○
    代送飲料，丁○○到達後，甲○○即將上開飲料送入小房間
    內。斯時丙○○正以玻璃球碾碎毒品並以電子秤分秤毒品，
    乙○○則基於幫助販賣之意思在旁幫忙將毒品裝入分裝袋。
    嗣於同日下午4時30分許，警方接獲線報稱甲○○藏匿在上
    開處所，至上址查詢而當場在上開住處查獲丙○○所有之海
    洛因63包（毛重853.1公克）、安非他命17包（毛重190.3公
    克）、研磨機1台、壓縮機1台、電子秤1台、黑色皮包4個、
    1千元偽鈔46張、分裝鏟12支、針筒2支、剪刀1支、安非他
    命吸食器1個、行動電話5支、分裝袋3大包、監視器鏡頭1組
    、紅色置物盒1個等物，並在乙○○身上查獲向丙○○購買
    之海洛因2包（毛重4.7公克）及在甲○○上開住處房間內扣
    得其施用之剩餘安非他命（毛重0.3公克）、玻璃球1個。因
    認被告等2人犯有毒品危害防制條例第4條第1項、刑法第30
    條第1項之幫助販賣第一級毒品罪等語。按公訴人起訴後因
    認部分罪證不足，於原審審理時撤回對於乙○○、甲○○幫
    助販賣第二級毒品安非他命犯行部分（見原審卷(一)第105頁
    背面至第106頁、卷(三)第140頁）；並就乙○○及甲○○幫助
    販賣第一級毒品海洛因犯行部分減縮為各1次（詳見檢察官
    補充理由書六，原審卷(一)第105至第116頁，卷(三)第135至140
    頁）。
二、按犯罪事實應依證據認定之，無證據不得認定其犯罪事實，
    刑事訴訟法第154條定有明文，故事實之認定，應憑證據，
    如未能發現相當證據，或證據不足以證明，自不能以推測或
    擬制之方法，以為裁判基礎。而認定不利於被告之事實，須
    依積極證據，茍積極之證據不足為不利於被告事實之認定時
    ，即應為有利於被告之認定，更不必有何有利之證據。又共
    同被告不利於己之陳述，固得採為其他共同被告犯罪之證據
    ，惟此項不利之陳述，須無瑕疵可指，而就其他方面調查又
    與事實相符，始得採為其他共同被告犯罪事實之認定，最高
    法院分別著有30年上字第816號及46年臺上字第419號判例闡
    釋甚明。且刑事訴訟上證明之資料，無論其為直接或間接證
    據，均須達於通常一般之人均不致有所懷疑，而得確信其為
    真實之程度，始得據為有罪之認定，若其關於被告是否犯罪
    之證明未能達此程度，而有合理懷疑之存在，致使無從形成
    有罪之確信，根據「罪證有疑，利於被告」之證據法則，即
    不得遽為不利被告之認定，亦有最高法院76年度台上字第49
    86號判例可稽。因此，檢察官對於起訴之犯罪事實，應負提
    出證據及說服之實質舉證責任。倘其所提出之證據，不足為
    被告有罪之積極證明，或其指出證明之方法，無從說服法院
    以形成被告有罪之心證，基於無罪推定之原則，自應為被告
    無罪判決之諭知。
三、本案公訴人認被告2人涉有毒品危害防制條例第4條第1項之
    幫助販賣第一級毒品罪嫌，無非以：
(一)、被告乙○○部分：被告乙○○於上揭時、地與原審同案被告
    丙○○在上開住處為警查獲，並經被告甲○○於警詢及偵查
    中自白被告乙○○幫助丙○○分裝毒品在卷，且有原審同案
    被告丙○○及證人丁○○之偵訊筆錄為憑，復有當場扣得其
    親筆記載之毒品買賣帳單乙紙，為其所憑之論據。
(二)、被告甲○○部分：業據其於偵查中坦承幫忙點鈔不諱，並有
    原審同案被告丙○○、被告乙○○及證人丁○○、林嘉弘、
    郭建宏、陳文得之警詢筆錄、偵訊筆錄為憑，且有在上開住
    處搜索查扣之扣押物品目錄清單、搜索票影本、搜索扣押筆
    錄、扣押物品收據、贓證物品清單、法務部調查局92年8月2
    0日調科壹字000000000、160002061號函及行動電話0000000
    000之通聯紀錄，為其所憑之論據。
四、訊之被告甲○○固坦承有施用毒品及上開房屋為其所承租且
    於查獲時在場等情；被告乙○○固亦坦承查獲當天在場且有
    施用毒品，惟均堅詞否認有上揭幫助販賣第一級毒品之犯行
    。被告甲○○辯稱：我是有幫丙○○點鈔，不過那是他先給
    我施用毒品，然後從袋子拿出來的錢是散散的，有1百元的
    ，也有1千元的，他叫我幫忙整理成1疊10萬元，他當時並沒
    有說這些錢是做何用途，等他要離開的時候，才告訴我說他
    要去接料。而將其中一間房間分租給他，至於他要做什麼，
    我並不知情等語；被告乙○○則辯稱：當天我是要去牽車，
    並不是住那裏，而帳單是因為曾幫丙○○仲介房子，所以室
    內傢俱都是我先幫他買的，才記帳。我是有拿2個分裝袋給
    丙○○，不過那是我要向他要1錢的海洛因，並不是要幫他
    分裝毒品等語。
五、經查：
(一)、按刑事訴訟法第156條第2項規定，被告或共犯之自白，不得
    作為有罪判決之唯一證據，仍應調查其他必要之證據，以察
    其是否與事實相符。故被告雖經自白，仍應調查其他必要之
    證據，以察其是否與事實相符。其規範意旨乃欲以補強證據
    擔保自白之真實性；亦即以補強證據之存在，藉之限制自白
    在證據上之價值。而所謂補強證據，則指除該自白本身外，
    其他足資以證明自白之犯罪事實確具有相當程度真實性之證
    據而言。雖其所補強者，非以事實之全部為必要，但亦須因
    補強證據與自白之相互利用，而足使犯罪事實獲得確信者，
    始足當之。最高法院74年度台覆字第10號判例可資參照。又
    從犯因幫助正犯而成立，茍正犯之行為終了或尚未著手，即
    無由成立從犯可言。故刑法上之幫助犯，以正犯已經犯罪為
    構成要件，故幫助犯無獨立性，如無他人犯罪行為之存在，
    幫助犯即無由成立（最高法院19年度非字第151號、20年度
    上字第792號及60年度台上字第2159號亦分別著有判例）。
(二)、本件被告甲○○、乙○○固於原審審理時就幫助丙○○販賣
    第一級毒品罪部分為認罪之答辯（見原審卷(一)第102頁、106
    頁背面、117至120頁），然稽之檢察官原起訴書所載，原審
    同案被告丙○○販賣第一級毒品之時間為：
  92年1月至4月間連續出售海洛因予黃忠發。
  92年5月間某日出售3錢海洛因予乙○○。
  92年6月初出售3千元價值之海洛因予甲○○（見起訴書第3
    頁至第6頁）；嗣於原審審理時則將上開犯罪事實減縮為前
    開部分而已（詳前述一），原審經調查審理結果，亦認同
    案被告丙○○販賣第一級毒品部分僅有上開之事實罪證明
    確，並進而論以一次販賣犯行（參原審判決第三頁至第四頁
    、第九頁，附於本院卷第25、28頁）。然依上開公訴意旨所
    載本件被告甲○○係於92年6月8日，始提供上開租屋處予丙○○分裝毒品；而被告乙○○則係於同年6月17日始在上開
    處所幫助丙○○分裝毒品，則縱令起訴事實屬實，則被告甲○○、乙○○之幫助行為亦係在正犯即原審同案被告丙○○
    前開所為販售第一級毒品海洛因行為結束之後，而丙○○自
    92年6月初之後，經查並無任何販賣第一級毒品海洛因之明
    確證據（縱令起訴書所載前開之事實成立，因買受人係被
    告甲○○自己，甲○○亦無由再成立幫助犯之可能），揆諸
    上開規定及最高法院判例意旨，足見被告2人於原審之自白
    顯與事實未符。
(三)、綜上所陳，上開公訴意旨及原審所認定之犯罪事實，既為被
    告2人於本院審理時所堅詞否認，而其等2人於原審之自白又
    與事實不符，已如上述，依上開幫助犯無獨立性之特性及「
    證據裁判主義」、「罪疑惟輕原則」之說明，實無由以其等
    前開有明顯瑕疵之自白，或僅憑上開扣案物，即推測或擬制
    其犯行確實存在，以免冤抑。
(四)、至被告乙○○亦涉有施用第一級毒品海洛因之犯行，為其供
    承在卷，並經觀察勒戒在案（見上訴卷第54、61至62頁），
    是其持有第一級毒品之犯行亦為施用之犯行所吸收，自難再
    論以持有第一級毒品罪。
六、綜上所述，本案依調查所得證據，尚不能證明正犯即原審同
    案被告丙○○於92年6月份以後有販賣第一級毒品海洛因之
    犯行，正犯之犯罪行為既未存在，被告2人之幫助行為即無
    由成立。且按：(一)刑法上幫助犯之成立，須行為人基於幫助
    正犯犯罪之意思，予正犯以精神上或物質上之助力而參與犯
    罪構成要件以外之行為，以助成正犯犯罪行為之實行為要件
    。如果，雖在外形上，可認為幫助，但對正犯之犯罪行為，
    無違法之認識，而欠缺幫助犯罪之故意，係基於其他原因，
    即難論以幫助犯。就上述被告甲○○在旁幫忙丙○○點算、
    綑綁紙鈔之行為，對於丙○○販賣第一級毒品之犯行，究竟
    給予何精神上或物質上之助力，以助成其犯罪之實行？且究
    竟憑何證據認定被告甲○○知悉丙○○自公事包內取出之現
    金紙鈔，係供販賣海洛因營利之用，而仍基於幫助丙○○販
    賣第一級毒品海洛因之意思，幫忙點算、綑綁，此部分檢察
    官並未舉證證明。(二)幫助犯以在他人實行犯罪行為前或實行
    中，予以助力，為構成要件。若於他人犯罪行為完成後為之
    幫助，除法律別有處罰規定，應依其規定論處罪刑外，尚難
    以幫助犯相繩。販賣毒品罪，固不以販入後復行賣出為構成
    要件，祇須意圖營利而販入或賣出，有一於此，其犯罪即屬
    完成。故如意圖營利而販入毒品，雖未及賣出，仍應成立販
    賣既遂罪。惟按諸起訴書之記載事實，如果無誤，丙○○意
    圖營利而販入海洛因被查獲之犯行，或可成立販賣第一級毒
    品罪（此部分原審公訴檢察官不主張），但被告乙○○係於
    丙○○販入海洛因後始幫助其分裝入袋，則在分裝之後被查
    獲之前，依據起訴書所載，丙○○並未有賣出或著手於賣出
    海洛因之行為，丙○○或可僅因其意圖營利而販入海洛因而
    成立販賣第一級毒品罪，但被告乙○○幫助其分裝海洛因之
    行為，已在丙○○此部分犯罪行為完成後始為之，亦難認其
    成立丙○○該犯罪行為之幫助犯。
七、原審未能詳加調查審酌，僅憑被告2人於審理中具有瑕疵之
    供述，遽認被告2人之幫助販賣第一級毒品海洛因之犯行成
    立，容有未洽。被告等上訴意旨，指摘原判決不當，為有理
    由，應由本院就被告2人幫助販賣第一級毒品部分撤銷改判
    及被告甲○○定執行刑部分撤銷（被告偽造署押部分經上訴
    本院後復撤回上訴而確定），就被告2人幫助販賣第一級毒
    品部分諭知無罪判決。
據上論斷，應依刑事訴訟法第369條第1項前段、第364條、第301
條第1項前段，判決如主文。
本案經檢察官范文豪到庭執行職務。
中    華    民    國    98    年    6     月    4     日
                  刑事第一庭    審判長法  官  黃崑宗
                                      法  官  蔡長林
                                      法  官  夏金郎
以上正本證明與原本無異。
檢察官如不服本判決應於收受本判決後十日內向本院提出上訴書
，其未敘述上訴理由者並得於提起上訴後十日內向本院補提理由
書。
                                      書記官  劉岳文
中    華    民    國    98    年    6     月    4     日


司法院資訊處製作；財團法人民間司法改革基金會備份。
